臺灣臺南地方法院民事裁定
111年度家聲抗字第37號
抗  告  人  葉○義  
            葉○鳳  
共      同  
送達代收人  蔡○芮  
被繼承人    葉○能  

上列抗告人聲明拋棄繼承事件，對於民國111年6月13日本院111
年度司繼字第1692號裁定提起抗告，本院裁定如下：
    主      文
原裁定廢棄。
抗告人葉○義、葉○鳳聲明拋棄對於被繼承人葉○能之遺產繼承權
，准予備查。
原審聲明程序費新臺幣1,000元用及抗告程序費用新臺幣1,000元
均由被繼承人葉○能之遺產負擔。
    理      由
壹、抗告人葉○義、葉○鳳抗告意旨略以：
一、按繼承人得拋棄其繼承權。前項拋棄，應於知悉其得繼承之
    時起3個月内以書面向法院為之。又遺產繼承人，除配偶外
    ，依下列順序定之：一、直系血親卑親屬。二、父母。三、
    兄弟姊妹。四、祖父母，民法第1174條第1、2項、第1138條
    分別定有明文。
二、按所謂「知悉其得繼承之時」，係指知悉自己已依民法第11
    38條規定成為繼承人之時而言。繼承人僅知悉被繼承人死亡
    及部分繼承人合法拋棄繼承之事實，因尚未覺知其依法應為
    繼承人，上開規定3個月之拋棄繼承權期間即不應起算(參見
    最高法院106年度台簡抗字第18號裁判）。
三、抗告人葉○義、葉○鳳均為被繼承人葉高能之第三順位繼承人
    ，縱抗告人葉○義、葉○鳳知悉被繼承人死亡，若尚未釐清被
    繼承人是否有前順位之繼承人以前，顯然尚未符合「知悉」
    得繼承之要件。
(一)抗告人葉○義、葉○鳳之兄弟姊妹人數眾多、散居各地，且年
    紀老邁，各自均已有家庭，平日疏於聯絡，且被繼承人生前
    曾有多段婚姻，手足之間對於被繼承人死亡時之婚姻、子女
    等家庭狀況不甚明瞭，故抗告人係直至申請被繼承人之除戶
    謄本（參見民事聲請拋棄繼承狀附件一），才得以「知悉」
    被繼承人並無民法第1138條第1款之第一順位繼承人。
(二)被繼承人除戶謄本之申請日期為民國111年2月25日（參見民
    事聲請拋棄繼承狀附件一），故抗告人葉○義、葉○鳳知悉其
    等得為繼承之時，理應自該日起算，而非自知悉被繼承人死
    亡之時起算，原審就此為詳為深究，且於111.5.27通知函第
    4點，僅詢問聲請人何時知悉被繼承人死亡，而非何時知悉
    得為繼承，逕以抗告人知悉被繼承人死亡之時，起算拋棄繼
    承之期間，認事用法即有違誤。
四、民事聲請拋棄繼承狀附件一之死亡證明書，被繼承人死亡時
    間為111年2月21日20時35分，而當時前往醫院處理相關程序
    者，僅有繼承人葉○隆一人，常理而言，嗣葉○隆在醫院處理
    相關程序後，再通知其餘手足之日期，應為隔日，而非被繼
    承人葉○能死亡當日，故家事補正狀記載「當日收到通知」
    等語，應有違誤，實因抗告人因年紀老邁，記憶模糊致未能
    詳實說明，請求准予更正，另為妥適之裁定。
五、抗告人葉○義、葉○鳳因各自成家立業以後，長年以來與被繼
    承人疏於聯絡，且目前已年屆七旬，無力處理被繼承人遺產
    ，乃自願拋棄繼承，交由其餘手足統一處理，原裁定逕行駁
    回抗告人之聲請，未事前給予抗告人葉○義、葉○鳳說明之機
    會，造成抗告人葉○義、葉○鳳莫大困擾及心理負擔。
貳、經查：
一、按「繼承人得拋棄其繼承權。」；「前項拋棄，應於知悉其
    得繼承之時起3個月內，以書面向法院為之。」，民法第117
    4條第1項、第2項分別定有明文。又按「以日、星期、月或
    年定期間者，其始日不算入。」；又按「以日、星期、月或
    年定期間者，以期間末日之終止，為期間之終止。期間不以
    星期、月或年之始日起算者，以最後之星期、月或年與起算
    日相當日之前一日，為期間之末日。但以月或年定期間，於
    最後之月，無相當日者，以其月之末日，為期間之末日。」
    ；「於一定期日或期間內，應為意思表示或給付者，其期日
    或間之末日，為星期日、紀念日或其他休息日時，以其休息
    日之次日代之。」，民法第120條第2項定、121條、第122條
    分別定有明文。
二、抗告人葉○義、葉○鳳為被繼承人之兄姊，被繼承人於民國11
    1年2月21日死亡，而抗告人葉○義、葉○鳳均於當日即已知悉
    被繼承人亡，並均於111年5月21日向本院聲明拋棄繼承權之
    事實，有除戶謄本、戶籍謄本、繼承系統表、民事聲請拋棄
    繼承狀上蓋有本院收狀章日期、家事補正狀附於原審卷可參
    ，故上開事實應予認定。
三、縱抗告人葉○義、葉○鳳均於111年2月21日被繼承人死亡時即
    已知其等得繼承，若抗告人葉○義、葉○鳳欲拋棄繼承權，始
    日不計入，則應於111年5月21日滿3個月，惟111年5月21日
    為星期六，係休息日，故延至111年5月23日前向本院聲明拋
    棄繼承權，即未逾期。而抗告人葉○義、葉○鳳係均於111年5
    月21日以書面向本院聲明拋棄繼承權，均應合法。
參、綜上所述，抗告人葉○義、葉○鳳抗告為有理由，原裁定應予
    廢棄，並准予備查抗告人葉○義、葉○鳳聲明拋棄對於被繼承
    人之遺產繼承權，故裁定如主文。
中　　華　　民　　國　　111 　年　　8 　月　  10  　　日
                 　家事法庭 審判長 法　官 林雯娟
                                 　法  官 葉惠玲
                                   法  官 彭振湘
以上正本證明與原本無異。
如不服本裁定，僅得於收受本裁定正本送達後10日內，委任律師
為代理人，以適用法規顯有錯誤為理由提起再抗告（須附繕本一
份及繳納再抗告裁判費新臺幣1000元）。
中　　華　　民　　國　　111 　年　　8 　月　  11  　　日
                                   書記官　易佩雯